【裁判字號】    98,易,1162
【裁判日期】    980622
【裁判案由】    重利
【裁判全文】
臺灣板橋地方法院刑事判決              98年度易字第1162號
公  訴  人  臺灣板橋地方法院檢察署檢察官
被      告  甲○○
上列被告因重利案件，經檢察官提起公訴（98年度偵字第653 號
），本院判決如下：
    主    文
甲○○共同乘他人急迫貸以金錢，而取得與原本顯不相當之重利
，處有期徒刑陸月，如易科罰金，以新臺幣壹仟元折算壹日。
    事  實
一、甲○○與姓名年籍不詳綽號「猴面」之成年男子為朋友關係
    。緣「猴面」於民國96年12月間指97年6 月間，與如附表所
    示貸與人基於乘他人急迫貸予金錢以取得與原本顯不相當重
    利之反覆實施犯意聯絡，利用報紙廣告或發送簡訊之方式，
    向不特定人招攬借款，迨劉德興、乙○○、蔡玲嫣及阮玉女
    等4 人（下稱劉德興等4 人）見該廣告或簡訊分別前來借錢
    時，即接續貸與如附表所示之款項予該4 人，並約定以附表
    所示計算利息之方式，向該4 人收取與原本顯不相當之重利
    ，同時要求劉德興等4 人提供如附表所示支票、本票及權狀
    以為擔保。97年11月中旬某日，甲○○在臺北縣土城市○○
    路○ 段水上鮮海產餐廳與「猴面」見面時，明知「猴面」所
    交付前揭劉德興等4 人之支票、本票及權狀，乃「猴面」與
    如附表所示貸與人乘劉德興等4 人急迫而貸予金錢同時收取
    重利時之擔保物，竟仍基於與之共犯重利罪之犯意聯絡而收
    取該等支票、本票及權狀，同時約定除當日所交付之5,000
    元報酬外，如催收成功，尚可獲得實際收回款項3 成之金額
    ，旋即著手打電話給阮玉女等人催討前揭本金及利息。嗣員
    警於97年12月19日23時50分許，在臺北縣中和市○○路與立
    德街口執行例行攔檢勤務時，發現甲○○駕駛2531-MQ 自用
    小客車行經該路哨時行跡可疑，乃即上前攔查，經其同意搜
    索後，當場在其車內查獲如附表所示劉德興等4 人之支票、
    本票及權狀（另查獲空白商業本票簿1 本、本票42張、支票
    6 張、個人資料19份、瞬間膠2 瓶、鐵管1 支、鐵棒1 支、
    鋁棒1 支），因而查悉上情。
二、案經臺北縣政府警察局中和分局報請臺灣板橋地方法院檢察
    署檢察官偵查起訴。
    理  由
壹、程序部分：
一、按被告以外之人於審判外之言詞或書面陳述，除法律有規定
    者外，不得作為證據，刑事訴訟法第159 條第1 項定有明文
    。然被告以外之人於偵查中向檢察官所為之陳述，除顯有不
    可信之情況者外，得為證據，另被告以外之人於審判外之陳
    述，雖不符同法第159 條之1 至第159 條之4 之規定，但經
    當事人於審判程序同意作為證據，法院審酌該言詞陳述或書
    面陳述作成時之情況，認為適當者，亦得為證據；當事人、
    代理人或辯護人於法院調查證據時，知有第159 條第1 項不
    得為證據之情形，而未於言詞辯論終結前聲明異議者，視為
    有前項之同意，刑事訴訟法第159 條之1 第2 項、第159 條
    之5 亦有明文。
二、本案證人劉德興、乙○○、蔡玲嫣於偵查中向檢察官所為陳
    述，雖屬被告以外之人於審判外之言詞陳述，但其既已依據
    法定程序具結擔保所言屬實，復無任何證據證明有違法取證
    之嫌，尚無顯不可信之情況，依據刑事訴訟法第159 條之1
    第2 項，應具證據能力。次查證人阮玉女於警詢時之陳述，
    雖亦屬傳聞證據，惟被告迄至本案言詞辯論終結時止，均未
    聲明異議，本院審酌上開證據資料製作時之情況，尚查無違
    法不當及證明力明顯過低之瑕疵，亦認為以之作為證據應屬
    適當，依刑事訴訟法第159 條之5 第2 項，當亦具證據能力
    。
貳、實體方面：
一、前揭犯罪事實，業據被告甲○○於本院審理時坦承不諱，核
    與證人劉德興、乙○○、蔡玲嫣於偵訊時具結所言及證人阮
    玉女於警詢時之陳述大致相符，並有如附表所示劉德興等4
    人之支票、本票及權狀扣案為憑，堪認被告前揭自白屬實。
    本件事證明確，被告犯行洵堪認定。
二、核被告所為，係犯刑法第344 條之重利罪。其與「猴面」及
    如附表所示貸與人間就本案犯罪事實間有犯意聯絡及行為分
    擔，屬共同正犯。次按刑事法若干犯罪行為態樣，本質上原
    具有反覆、延續實行之特徵，立法時既予特別歸類，定為犯
    罪構成要件之行為要素，則行為人基於概括之犯意，在密切
    接近之一定時、地持續實行之複次行為，倘依社會通念，於
    客觀上認為符合一個反覆、延續性之行為觀念者，於刑法評
    價上，即應僅成立一罪。學理上所稱「集合犯」之職業性、
    營業性或收集性等具有重複特質之犯罪均屬之，例如經營、
    從事業務、收集、販賣、製造、散布等行為概念者（最高法
    院95年台上字第1079號判決、同院95年台上字第3937號判決
    、同院95年台上字第4686號判決參照）。本案被告與「猴面
    」及如附表所示貸與人以報紙廣告及發送簡訊之方式向不特
    定人招攬借款，並於附表所示時間內密集貸與款項，再持續
    收取與原本顯不相當之重利，其手法均屬相同，均係在密切
    緊接之時間、同一地點內反覆、持續為之，屬經營、從事業
    務之行為，具營業性、職業性，顯見應係基於單一包括犯意
    為之，依社會通念，於客觀上堪認為符合一個反覆、延續性
    之行為觀念，於刑法評價上，即應僅成立一罪，而屬前揭判
    決意旨所謂「集合犯」之適例，在評價上應依集合犯概念而
    論以一罪。爰審酌被告並無不良前案紀錄（有臺灣高等法院
    被告前案紀錄在卷可查），犯罪之目的及動機，智識程度，
    所參與重利犯行雖擾亂社會經濟秩序，行為可訾，但其參與
    時間不長、程度尚非嚴重，且犯後亦已坦承犯行態度良好等
    一切情狀，量處如主文所示之刑，及諭知如易科罰金之折算
    標準。末查如附表所示劉德興等4 人之支票、本票及權狀，
    乃該4 人所有暫放被告處以供擔保之物，並非被告所有，而
    瞬間膠2 瓶、鐵管1 支、鐵棒1 支、鋁棒1 支（均已發還予
    被告）、空白商業本票簿1 本、本票42張、支票6 張及個人
    資料19份則均與本案犯罪事實無直接關連性，檢察官亦未聲
    請沒收，爰不對之諭知沒收。
三、按除簡式審判程序、簡易程序及第376 條第1 款（即最重本
    刑為3 年以下有期徒刑、拘役或專科罰金之罪）、第2 款（
    即刑法第320 條、第321 條之竊盜罪）所列之罪之案件外，
    第一審應行合議審判，刑事訴訟法第284 條之1 。本案被告
    被訴刑法第344 條之重利罪，屬前揭刑事訴訟法第376 條第
    1 款之罪，得由法官獨任審判，附此敘明。
據上論斷，應依刑事訴訟法第284 條之1 、第299 條第1 項前段
，刑法第28條、第344 條、第41條第1 項前段，刑法施行法第1
條之1 第1 項、第2 項前段，判決如主文。
本案經檢察官顏妃琇到庭執行職務。
中    華    民    國    98    年    6     月    22    日
                  刑事第六庭  法  官  楊明佳
以上正本證明與原本無異。
如不服本判決應於收受送達後10日向本院提出上訴書狀，並應敘
述具體理由；其未敘述上訴理由者，應於上訴期間屆滿後20日內
向本院補提理由書（均須按他造當事人之人數附繕本）「切勿逕
送上級法院」。
                              書記官  林金良
中    華    民    國    98    年    6     月    22    日
┌────────────────────────────────────┐
│附表：                                                                  │
├───┬──────────────┬───────┬─────────┤
│被害人│          借款情形          │   計息方式   │本案已查扣之擔保品│
├───┼──────────────┼───────┼─────────┤
│劉德興│於96年12月2 日向不詳年籍姓名│10日內連本帶利│615,000 元支票、30│
│      │自稱「何先生」之成年男子借款│應歸還615,000 │萬元本票各1 張（偵│
│      │415,000 元。                │元，亦即10天收│字卷第54頁）；劉德│
│      │                            │取利息20萬元。│興所有桃園縣龍潭鄉│
│      │                            │              │黃泥塘段地號176-00│
│      │                            │              │05號土地所有權狀、│
│      │                            │              │桃園縣龍潭鄉○○路│
│      │                            │              │2 段359 巷177 弄36│
│      │                            │              │之11號7 樓建物所有│
│      │                            │              │權狀（偵字卷第72、│
│      │                            │              │73頁）            │
├───┼──────────────┼───────┼─────────┤
│乙○○│於97年5 月間向不詳年籍姓名之│以10天為1 期，│25,000元本票1 張（│
│      │2 名成年男子借款5 萬元，扣除│每期利息1 萬元│原簽發5 萬元本票1 │
│      │第一期利息1 萬元後，實際借得│；嗣償還3 期利│張，嗣償還3 期利息│
│      │4 萬元。                    │息及本金25,000│及本金25,000元後，│
│      │                            │元後，利息改為│改簽發25,000元本票│
│      │                            │以10天為1 期，│，見偵字卷第40頁，│
│      │                            │每期利息4,000 │原簽發之5 萬元本票│
│      │                            │元。          │則取回撕毀）。    │
├───┼──────────────┼───────┼─────────┤
│蔡玲嫣│於97年6 、7 月間向不詳年籍姓│以7 天為1 期，│74,000元本票1 張（│
│      │名人士借款6 萬元，扣除第一期│每期利息18,000│原借6 萬元，嗣因無│
│      │利息18,000元後，實際借得42,0│元。          │法還款，改簽加計利│
│      │00 元 。                    │              │息金額74,000元本票│
│      │                            │              │，偵字卷第46頁）  │
│      ├──────────────┼───────┼─────────┤
│      │於97年6 、7 月間向不詳年籍姓│以10天為1 期，│16萬元本票1 張（原│
│      │名人士借款12萬元，扣除第一期│每期利息3 萬元│借12萬元，嗣因無法│
│      │利息3萬元後，實際借得9萬元。│。            │還款，改簽加計利息│
│      │                            │              │金額16萬元本票，偵│
│      │                            │              │字卷第46頁）      │
├───┼──────────────┼───────┼─────────┤
│阮玉女│於97年6 月間向不詳年籍姓名自│以10天為1 期，│5 萬元本票2 張（偵│
│      │稱「丁先生」之成年男子借款10│每期利息2 萬元│字卷第173頁）     │
│      │萬元，扣除第一期利息2 萬元後│。            │                  │
│      │，實際借得8萬元。           │              │                  │
└───┴──────────────┴───────┴─────────┘
附錄本案論罪科刑法條全文
刑法第344條
乘他人急迫、輕率或無經驗貸以金錢或其他物品，而取得與原本
顯不相當之重利者，處1 年以下有期徒刑、拘役或科或併科1 千
元以下罰金。


司法院資訊處製作；財團法人民間司法改革基金會備份。
